ACORDAO-COMPLETO-2482698

ACÓRDÃO 6122/2022 ATA 35/2022 - SEGUNDA CÂMARA

VISTOS, relatados e discutidos estes autos de tomada de contas especial instaurada pelo Ministério do Turismo (MTur) em desfavor da Federação Brasileira de Convention & Visitors Bureaux (FBCVB) , João Luiz dos Santos Moreira (falecido) e Paulo César Boechat Lemos da Silva, então presidente e vice-presidente da entidade convenente, em razão da impugnação total das despesas realizadas no âmbito do Convênio 321/2008, cujo objeto era a implementação do projeto intitulado "Festival de Dança de Joinville",
ACORDAM os Ministros do Tribunal de Contas da União, reunidos em sessão da Segunda Câmara, ante as razões expostas pelo Relator, em:
9.1. considerar revéis a Federação Brasileira de Convention & Visitors Bureaux e João Luiz dos Santos Moreira, para todos os efeitos, dando-se prosseguimento ao processo, nos termos do art. 12, § 3º, da Lei 8.443/1992;
9.2. arquivar a tomada de contas especial exclusivamente em relação a João Luiz dos Santos Moreira, sem julgamento do mérito, por ausência de pressupostos de constituição e de desenvolvimento regular do processo, com base no art. 212 do Regimento Interno/TCU;
9.3. com fundamento nos arts. 1º, inciso I, 16, inciso III, alínea "c", e 19, da Lei 8.443/1992, julgar irregulares as contas da Federação Brasileira de Convention & Visitors Bureaux, condenando-a ao pagamento do débito discriminado a seguir, atualizado monetariamente e acrescido dos juros de mora devidos, calculado desde a data de ocorrência indicada até sua efetiva quitação, na forma da legislação vigente, fixando o prazo de 15 (quinze) dias, a contar do recebimento da notificação, para que seja comprovado, perante este Tribunal, o recolhimento da quantia ao Tesouro Nacional, nos termos do art. 23, inciso III, alínea "a", da referida Lei, c/c o art. 214, inciso III, alínea "a", do Regimento Interno do TCU:
	Data de ocorrência 
	Valor Histórico (R$) 
	Identificador da parcela

	20/8/2008
	300.000,00
	D

	30/9/2009
	21.000,00
	C

	30/9/2009
	8.254,87
	C

	25/3/2011
	317,00
	C

9.4. com fundamento no art. 26 da Lei 8.443/1992, autorizar, se requerido, o pagamento da importância devida em até 36 (trinta e seis) parcelas mensais e consecutivas, fixando o prazo de 15 (quinze) dias, a contar do recebimento da notificação, para que seja comprovado, perante este Tribunal, o recolhimento da primeira parcela, e de 30 (trinta) dias, a contar da parcela anterior, para que seja comprovado o recolhimento das demais parcelas, devendo incidir sobre cada valor mensal os devidos acréscimos legais, na forma prevista na legislação vigente, além de alertar que a falta de comprovação do recolhimento de qualquer parcela importará no vencimento antecipado do saldo devedor, nos termos do art. 217 do Regimento Interno do TCU;
9.5. com fundamento no art. 28 da Lei 8.443/1992, autorizar, desde logo, a cobrança judicial das dívidas, caso não atendida a notificação;
9.6. com fundamento no art. 16, § 3º, da Lei 8.443/1992, c/c art. 209, § 7º, do Regimento Interno do TCU, remeter cópia deste acórdão à Procuradoria da República no Distrito Federal, para adoção das medidas que entender cabíveis;
9.7. dar ciência deste acórdão ao Ministério do Turismo, à Federação Brasileira de Convention & Visitors Bureaux; à representante do espólio de João Luiz dos Santos Moreira, Beatriz Schneck Moreira; e a Paulo César Boechat Lemos da Silva.

Tomada de contas especial instaurada pelo Ministério do Turismo em razão de irregularidades na execução de convênio para a realização de evento festivo.

Segunda Câmara

Ministério do Turismo.

3. Responsáveis: Federação Brasileira de Convention & Visitors Bureaux (03.487.391/0001-09); João Luiz dos Santos Moreira (XXX.061.890-XX); Paulo César Boechat Lemos da Silva (XXX.717.016-XX).

13.1. Ministros presentes: Aroldo Cedraz (na Presidência), Bruno Dantas (Relator) e Antonio Anastasia.
13.2. Ministro-Substituto convocado: Marcos Bemquerer Costa.

BRUNO DANTAS

Por registrar as principais ocorrências no andamento dos autos até o momento, resumindo os fundamentos das peças acostadas, adoto como relatório, com os ajustes necessários, a instrução da secretaria responsável pela análise do processo (peça 154) , que contou com a anuência do corpo diretivo da unidade (peças 155 e 156) :	
"INTRODUÇÃO
1.	Trata-se de Tomada de Contas Especial instaurada pelo Ministério do Turismo, em desfavor dos Srs. João Luiz dos Santos Moreira e Paulo César Boechat Lemos da Silva, bem assim da Federação Brasileira de Convention & Visitors Bureaux, entidade convenente que responde, solidariamente, pelo débito, em razão da impugnação total das despesas realizadas no âmbito do Convênio 321/2008 - Siafi 630496 (peça 17) , celebrado com a referida entidade, cujo objeto consistiu no incentivo ao turismo, por meio da implementação do projeto intitulado "Festival de Dança de Joinville", conforme plano de trabalho (peça 7) .
HISTÓRICO	
2.	O Convênio 321/2008 - Siafi 630496 foi firmado no valor total de R$ 330.000,00, sendo R$ 300.000,00, à conta do concedente e R$ 30.000,00, referentes à contrapartida do convenente (peça 17, p. 6) . Teve vigência de 16/6/2008 a 5/5/2009 (peça 20) e os recursos foram liberados, por meio da Ordem Bancária 2008OB900894, datada de 20/8/2008 (peça 19) .
3.	A prestação de contas e complementações, enviadas por meio dos documentos acostados às peças 29-55, 60-73, 83, 85-88 e 107, foram analisadas, por meio dos seguintes instrumentos: Nota Técnica de Análise 285/2010 (peça 57) ; Parecer Técnico de Análise de Prestação de Contas 13/2013 (peça 74) ; Parecer Técnico de Análise de Prestação de Contas 32/2013 (peça 75) ; Parecer Técnico Complementar de Análise de Prestação de Contas 45/2013 (peça 78) ; Nota Técnica de Análise Financeira 245/2016 (peça 79) .
4. Os fundamentos para a instauração da Tomada de Contas Especial, nos termos do Parecer Técnico de Análise de Prestação de Contas 32/2013 (peça 75) , consistiram na constatação das seguintes pendências, as quais os responsáveis não lograram elidir, mesmo após terem sido notificados com vistas à adoção de providências nesse sentido:
	ITEM
	OBJETO DO PT APROVADO
	ENCAMINHADO PELO CONVENENTE
	PENDÊNCIAS

	2.2.1
	PASSAGENS AÉREAS NACIONAIS, sendo 3 para Joinville/São Paulo e 2 para Brasília/São Paulo. Totalizando 5 unidades.
	Quadro informativo (peça 62) e demonstrativos de vendas de passagens.
	- Encaminhar os bilhetes de embarque de cada um dos usuários, conforme os trechos utilizados, visto que os demonstrativos de vendas de passagem não possuem valor comprobatório.

	2.2.2
	HOSPEDAGEM para 5 pessoas durante 7 dias para acompanhamento da montagem do stand e demais ações pré-evento.
	Quadro informativo (peça 62) e cópia da fatura contendo os valores gastos (peça 64) .
	- Encaminhar os comprovantes de estada nos hotéis de cada um dos usuários, conforme os períodos utilizados, visto que a fatura citada não possui valor comprobatório.

	2.2.3
	DIÁRIAS para 5 pessoas durante 7 dias para acompanhamento da montagem do stand e demais ações pré-evento.
	Quadro informativo (peça 62) e cópias de relatórios de despesas em formulário próprio da Convenente com os valores utilizados por cada pessoa, bem como os respectivos comprovantes de depósito desses valores nas contas bancárias dessas pessoas.
	- Encaminhar justificativas sobre o porquê das mesmas pessoas terem recebido recursos referentes a diárias e pagamento de hospedagem para o mesmo fim (acompanhamento da montagem do stand e demais ações pré-evento) .

	2.2.4
	Produção de folder, formato 30x21cm (aberto) , 15x21cm (fechado) , papel couchê fosco 240g, 1 dobra, envernizado, nos idiomas português, inglês e francês (20.000 unidades) .
	Exemplar apenas na língua portuguesa.
	- Encaminhar exemplares nas línguas inglesa e francesa ou justificativa sobre o porquê da não produção da peça promocional nas demais línguas.
- Encaminhar documento assinado, e com a identificação de quem o assina, emitido pela empresa responsável, atestando a produção da peça em sua totalidade, bem como comprovante/recibo de entrega.
- Encaminhar documento assinado, e com a identificação de quem o assina, emitido pelo Convenente, atestando o recebimento da peça em sua totalidade.
- Encaminhar documento assinado, e com a identificação de quem o assina, emitido pelo Convenente, informando a destinação dada à peça produzida.

	2.2.5
	Produção de Flyer, formato 10x21cm, papel couchê fosco 170g, envernizado, impresso frente e verso, nos idiomas português, inglês e francês (30.000 unidades) .
	Exemplar apenas na língua portuguesa.
	- Encaminhar exemplares nas línguas inglesa e francesa ou justificativa sobre o porquê da não produção da peça promocional nas demais línguas.
- Encaminhar documento assinado, e com a identificação de quem o assina, emitido pela empresa responsável, atestando a produção da peça em sua totalidade, bem como comprovante/recibo de entrega.
- Encaminhar documento assinado, e com a identificação de quem o assina, emitido pelo Convenente, atestando o recebimento da peça em sua totalidade.
- Encaminhar documento assinado, e com a identificação de quem o assina, emitido pelo Convenente, informando a destinação dada à peça produzida.

	2.2.6
	Postagem de material
	-
	- Encaminhar comprovante de envio das correspondências emitido pela empresa responsável, informando a destinação e valor unitário e total.

	2.2.7
	Anúncio de meia página no Jornal Folha de São Paulo (6 unidades) .
	Exemplares contendo apenas duas veiculações.
	- Encaminhar exemplares dos jornais com o anúncio veiculado.
- Encaminhar documento assinado, e com a identificação de quem o assina, emitido pelo veículo atestando as referidas veiculações, bem como a tiragem de cada edição.

	2.2.8
	Anúncio de meia página no Jornal Zero Hora (3 unidades) .
	-
	- Encaminhar exemplares dos jornais com o anúncio veiculado.
- Encaminhar documento assinado, e com a identificação de quem o assina, emitido pelo veículo atestando as referidas veiculações, bem como a tiragem de cada edição.

	2.2.9
	Anúncio de uma página na Revista Veja São Paulo (1 unidade) .
	Exemplar.
	- Encaminhar documento assinado, e com a identificação de quem o assina, emitido pelo veículo, atestando a referida veiculação, bem como a tiragem da edição da revista.

	2.2.10
	Anúncio de uma página na Revista Viagem e Turismo (1 unidade) .
	Relatório de Cumprimento do Objeto, dando a entender que tal etapa não foi realizada (peça 63, peça 1-2) .
	- Encaminhar justificativas sobre o porquê da não realização da presente etapa; ou
- Encaminhar exemplar da revista com o anúncio veiculado.
- Encaminhar documento assinado, e com a identificação de quem o assina, emitido pelo veículo, atestando as referidas veiculações, bem como a tiragem da edição da revista.

	2.2.11
	Anúncio de meia página na Revista Veja Rio de Janeiro (1 unidade) .
	Exemplar.
	- Encaminhar documento assinado, e com a identificação de quem o assina, emitido pelo veículo, atestando a referida veiculação, bem como a tiragem da edição da revista.

	2.2.12
	VECULAÇÃO DE MÍDIA em um painel de 7x3,6m e em 50 carrinhos de bagagens no Aeroporto Salgado Filho (Porto Alegre) .
	Fotos de 2 painéis, ambos fora das medidas previamente aprovadas, bem como fotos dos carrinhos.
	- Encaminhar justificativas sobre o porquê da veiculação de painel com medidas e quantidades diferentes das aprovadas no plano de trabalho.
- Encaminhar documento assinado, e com a identificação de quem o assina, emitido pela empresa responsável, atestando a veiculação tanto no painel como nos carrinhos de bagagens.

	2.2.13
	VEICULAÇÃO DE MÍDIA em um painel de 15x5m e em 50 carrinhos de bagagens no Aeroporto Afonso Penna (Curitiba) .
	Fotos de outdoor externo ao aeroporto e fotos dos carrinhos.
	- Encaminhar justificativas sobre o porquê da veiculação de outdoor em local externo ao aeroporto em substituição ao painel previamente aprovado no plano de trabalho.
- Encaminhar documento assinado, e com a identificação de quem o assina, emitido pela empresa responsável, atestando a veiculação nos carrinhos de bagagens.

	2.2.14
	VEICULAÇÃO DE MÍDIA em um painel tamanho 8,4x1,2m e em 50 carrinhos de bagagens no Aeroporto Hercílio Luz (Florianópolis) .
	Fotos apenas dos carrinhos.
	- Encaminhar fotos da veiculação do painel no referido aeroporto.
- Encaminhar documento assinado, e com a identificação de quem o assina, emitido pela empresa responsável, atestando a veiculação tanto no painel como nos carrinhos de bagagens.

	2.2.15
	VEICULAÇÃO DE MÍDIA em um painel tamanho 2,47x2,44m no Aeroporto Luís Eduardo Magalhães (Salvador) .
	Fotos de outdoor externo ao aeroporto.
	- Encaminhar justificativas sobre o porquê de veiculação de outdoor em local externo ao aeroporto em substituição ao painel previamente aprovado no plano de trabalho.

	2.2.16
	VEICULAÇÃO DE MÍDIA em um painel tamanho 2,4x1,9m no Aeroporto de Guarulhos (São Paulo) .
	-
	- Encaminhar fotos da veiculação do painel no referido aeroporto.
- Encaminhar documento assinado, e com a identificação de quem o assina, emitido pela empresa responsável, atestando a veiculação no painel.

	2.2.17
	VEICULAÇÃO DE MÍDIA em um painel tamanho 8,5x1,62m e em 50 carrinhos de bagagens no Aeroporto Santos Dumont (Rio de Janeiro) .
	Fotos do painel fora das medidas previamente aprovadas.
	- Encaminhar justificativas sobre o porquê da veiculação de painel com medidas diferentes das aprovadas no plano de trabalho.
- Encaminhar fotos das veiculações em carrinhos de bagagens.
- Encaminhar documento assinado, e com a identificação de quem o assina, emitido pela empresa responsável, atestando a veiculação tanto no painel como nos carrinhos de bagagens.

	2.2.18
	VEICULAÇÃO DE MÍDIA em um painel tamanho 8x1m no Aeroporto do Galeão (Rio de Janeiro) .
	Fotos do painel com as medidas corretas.
	- Encaminhar documento assinado, e com a identificação de quem o assina, emitido pela empresa responsável, atestando a veiculação no painel.

	2.2.19
	VEICULAÇÃO DE MÍDIA em um painel tamanho 1,83x1,22m no Aeroporto Juscelino Kubitscheck (Brasília) .
	Fotos do painel com medidas 1,8x1,2m. Esta área técnica considerou as medidas satisfatórias.
	- Encaminhar documento assinado, e com a identificação de quem o assina, emitido pela empresa responsável, atestando a veiculação do painel.

	2.2.20
	VEICULAÇÃO DE MÍDIA em 50 carrinhos de bagagens no Aeroporto Victor Konder (Florianópolis) .
	Fotos dos carrinhos.
	- Encaminhar documento assinado, e com a identificação de quem o assina, emitido pela empresa responsável, atestando as veiculações nos carrinhos de bagagens.

	2.2.21
	PASSAGENS AÉREAS INTERNACIONAIS para duas pessoas para Lyon/França.
	Quadro informativo (peça 62) .
	- Encaminhar os bilhetes de embarque de cada um dos usuários, conforme os trechos utilizados.

	2.2.22
	HOSPEDAGEM INTERNACIONAL para duas pessoas em Lyon/França.
	Quadro informativo (peça 62) e cópias de relatórios de despesas em formulário próprio da Convenente com os valores utilizados por cada pessoa, bem como os respectivos comprovantes de depósito desses valores nas contas bancárias dessas pessoas.
	- Encaminhar os comprovantes de estadia nos hotéis de cada um dos usuários, conforme períodos utilizados, visto que tais relatórios de despesas não possuem valor comprobatório.

	2.2.23
	ASSESSORIA JURÍDICA para acompanhamento da legalidade do emprego das verbas alocadas para o convênio.
	-
	- Encaminhar relatório assinado, e com a identificação de quem o assina, emitido pela empresa responsável, descrevendo detalhadamente o serviço prestado, o quadro contendo os profissionais designados para a execução do serviço e o valor total do mesmo.

	2.2.24
	CONSULTORIA TÉCNICA para acompanhamento das ações promocionais, envio de convites, acompanhamento in loco e execuções das ações necessárias para o desenvolvimento de ações necessárias para o desenvolvimento do evento.
	-
	- Encaminhar relatório assinado, e com a identificação de quem o assina, emitido pela empresa responsável, descrevendo detalhadamente o serviço prestado, o quadro contendo os profissionais designados para a execução do serviço e o valor do mesmo.

5.	Por meio das comunicações constantes das peças 80, 81, 82, 84, 90, 92 e 94, o órgão instaurador notificou os responsáveis e a entidade convenente da reprovação do convênio e da consequente instauração de tomada de contas especial. Contudo, segundo o tomador de contas, não foram apresentadas justificativas, tampouco, recolhido o débito quantificado.
6.	No Relatório de TCE 145/2018, conclui-se que o prejuízo importaria no valor total dos recursos repassados, imputando-se a responsabilidade aos Srs. João Luiz dos Santos Moreira e Paulo César Boechat Lemos da Silva, solidariamente, com a Federação Brasileira de Convention & Visitors Bureaux, em razão da não comprovação da boa e regular aplicação dos recursos públicos federais repassados (peça 108, p. 4-5) .
7.	O Relatório de Auditoria 827/2018, da Controladoria Geral da União (peça 109) também chegou às mesmas conclusões. Após serem emitidos o Certificado de Auditoria (peça 110) , o Parecer do Dirigente do Órgão de Controle Interno (peça 111) e o Pronunciamento Ministerial (peça 112) , o processo foi remetido a esse Tribunal.
8.	Na instrução inicial (peça 113) , verificou-se que, à exceção dos documentos constantes das peças 62-64, o acervo processual não foi instruído com todos os elementos constantes da coluna "encaminhado pelo convenente" do quadro de pendências evidenciadas no item "2 - Análise da prestação de contas", do referido parecer, o que inviabilizou, naquele momento, a emissão de um juízo de valor acerca da adequação desse material. 
9.	Além disso, foi constatado que a entidade convenente promoveu recolhimentos de valores (peças 95, 98 e 99) , por meio de GRU, a favor do Ministério do Turismo, que não foram considerados no demonstrativo de débito (peça 100) . Com relação a esses valores, também não havia qualquer registro no Relatório de TCE 145/2018 (peça 108) acerca da natureza dessas quantias. 
10.	 Dessa forma, tornou-se necessária a realização de diligência ao Ministério do Turismo para que encaminhasse, no prazo de quinze dias, a documentação e os esclarecimentos supramencionados. 
11.	 Em cumprimento ao pronunciamento de unidade (peça 115) , a diligência foi efetuada por meio do Ofício 1057/2019-TCU/Secex-TCE (peça 116) . Em resposta, o órgão instaurador encaminhou a documentação constante às peças 120-122.
12. Na instrução antecedente (peça 125) , analisando-se os documentos nos autos, concluiu-se pela necessidade de realização de citação solidária dos responsáveis, conforme reproduzido abaixo:
Ocorrência 1: Não comprovação da execução física do objeto do Convênio 321/2008 - Siafi 630496, celebrado entre o Ministério do Turismo e a Federação Brasileira de Convention & Visitors Bureaux, que consistiu no incentivo ao turismo, por meio da implementação do projeto intitulado "Festival de Dança de Joinville", em função da não apresentação de documentação essencial para comprovação das despesas executadas, conforme estabelecido no plano de trabalho.
Ocorrência 2: Divergência parcial entre a movimentação financeira e os documentos de despesa apresentados no âmbito do Convênio 321/2008 - Siafi 630496, celebrado entre o Ministério do Turismo e a Federação Brasileira de Convention & Visitors Bureaux, que consistiu no incentivo ao turismo, por meio da implementação do projeto intitulado "Festival de Dança de Joinville", em função da não apresentação de documentação essencial para comprovação das despesas executadas, conforme estabelecido no plano de trabalho.
Débito:
	DATA DO RECOLHIMENTO
	VALOR ORIGINAL (R$) 

	20/8/2008
	300.000,00

	30/9/2009
	21.000,00 (crédito) 

	30/9/2009
	8.254,87 (crédito) 

	25/3/2011
	317,00 (crédito) 

   Valor atualizado do débito em 7/10/2019: R$ 499.469,18 (peça 124) .
Responsáveis: Sr. João Luiz dos Santos Moreira (CPF XXX.061.890-XX) , presidente da Federação, gestões (2005-2006 e 2007-2008) ; e Federação Brasileira de Convention & Visitors Bureaux  (CNPJ 03.487.391/0001-09) .
Condutas do Sr. João Luiz dos Santos Moreira:
1) Não comprovar a execução dos itens previstos no plano de trabalho e pagos com recursos do Convênio 321/2008 - Siafi 630496, consoante demonstrado pelo órgão repassador no Parecer Técnico de Análise de Prestação de Contas 32/2013 (peça 75) .
2) Apresentar comprovantes de despesas sem correspondência com a movimentação financeira dos recursos repassados, consoante demonstrado pelo órgão repassador no Parecer Técnico de Análise de Prestação de Contas 32/2013 (peça 75) .
Nexo de causalidade: A conduta descrita impediu o estabelecimento do nexo causal entre as despesas efetuadas com os recursos recebidos por força do Convênio 321/2008 - Siafi 630496, que consistiria na efetiva comprovação da realização do objeto, descumprindo-se o art. 63 da Lei 4320/1964 e o art. 93, do Decreto Lei 200/1967.
Condutas da Federação Brasileira de Convention & Visitors Bureaux:
1) Não comprovar a execução dos itens previstos no plano de trabalho e pagos com recursos do Convênio 321/2008 - Siafi 630496, consoante demonstrado pelo órgão repassador no Parecer Técnico de Análise de Prestação de Contas 32/2013 (peça 75) . A entidade responde solidariamente com seu administrador à época dos fatos pelos danos causados ao erário na aplicação desses recursos (Súmula 286) .
2) Apresentar comprovantes de despesas sem correspondência com a movimentação financeira dos recursos repassados, consoante demonstrado pelo órgão repassador no Parecer Técnico de Análise de Prestação de Contas 32/2013 (peça 75) . A entidade responde solidariamente com seu administrador à época dos fatos pelos danos causados ao erário na aplicação desses recursos (Súmula 286) .
Dispositivos violados: Cláusulas 3ª, II, "a" e 13ª do Convênio 321/2008 - Siafi 630496; arts. 56 a 58 da Portaria Interministerial 127/2008; arts. 62 e 63 da Lei 4.320/1964; art. 93 do Decreto-Lei 200/1967.
Evidências: Plano de Trabalho (peça 7) , Instrumento do Convênio 321/2008 - Siafi 630496 (peça 17) , Ordem Bancária 2008OB900894 (peça 19) ; Nota Técnica de Análise 285/2010 (peça 57) ; Parecer Técnico de Análise de Prestação de Contas 13/2013 (peça 74) ; Parecer Técnico de Análise de Prestação de Contas 32/2013 (peça 75) ; Parecer Técnico Complementar de Análise de Prestação de Contas 45/2013 (peça 78) ; Nota Técnica de Análise Financeira 245/2016 (peça 79) ; Relatório de TCE 145/2018 (peça 108) e Relatório de Auditoria CGU 827/2018 (peça 109) .
13.	 Em cumprimento ao pronunciamento da unidade (peça 127) , foram efetuadas as citações dos responsáveis, nos moldes adiante (peça 151) :
	Natureza
	Comunicação 
	Data de expedição
	Peça
	Destinatário
	Origem do endereço
	Data da ciência ou motivo da devolução
	Peça da ciência
	Peça da Resposta

	Citação
	Edital 0008/2020-SecexTCE
	16/03/2020
	139
	Federação Brasileira de Convention & Visitors Bureaux
	Outros
	17/03/2020
	141
	Não houve

	Citação
	Ofício 0253/2020-SecexTCE
	16/03/2020
	140
	João Luiz dos Santos Moreira
	Receita Federal
	Não procurado
	Não houve
	Não houve

	Citação
	Ofício 29433/2020-Secomp-4
	26/06/2020
	144
	João Luiz dos Santos Moreira
	Receita Federal
	14/07/2020
	149
	Não houve

	Citação
	Ofício 46877/2020-Secomp-4
	24/09/2020
	147
	João Luiz dos Santos Moreira
	Receita Federal
	Falecido
	Não houve
	Não houve

14.	 Transcorrido o prazo regimental, o Sr. João Luiz dos Santos Moreira (CPF XXX.061.890-XX) , presidente da Federação, gestões (2005-2006 e 2007-2008) ; e a Federação Brasileira de Convention & Visitors Bureaux (CNPJ 03.487.391/0001-09) permaneceram silentes, devendo ser consideradas revéis, nos termos do art. 12, §3º, da Lei 8.443/1992.
EXAME TÉCNICO
Da validade das notificações
15.	 Preliminarmente, cumpre tecer breves considerações sobre a forma como são realizadas as comunicações processuais no TCU. A esse respeito, destacam-se o art. 179, do Regimento Interno do TCU (Resolução 155, de 4/12/2002) e o art. 4º, inciso III, § 1º, da Resolução TCU 170, de 30 de junho de 2004, in verbis:
Art. 179. A citação, a audiência ou a notificação, bem como a comunicação de diligência, farse-ão:
I - mediante ciência da parte, efetivada por servidor designado, por meio eletrônico, fac-símile, telegrama ou qualquer outra forma, desde que fique confirmada inequivocamente a entrega da comunicação ao destinatário;
II - mediante carta registrada, com aviso de recebimento que comprove a entrega no endereço do destinatário;
III - por edital publicado no Diário Oficial da União, quando o seu destinatário não for localizado.
 (...) 
Art. 3º As comunicações serão dirigidas ao responsável, ou ao interessado, ou ao dirigente de órgão ou entidade, ou ao representante legal ou ao procurador constituído nos autos, com poderes expressos no mandato para esse fim, por meio de:
I - correio eletrônico, fac-símile ou telegrama;
II - servidor designado;
III - carta registrada, com aviso de recebimento;
IV - edital publicado no Diário Oficial da União, quando o seu destinatário não for localizado, nas hipóteses em que seja necessário o exercício de defesa".
Art. 4º. Consideram-se entregues as comunicações:
I - efetivadas conforme disposto nos incisos I e II do artigo anterior, mediante confirmação da ciência do destinatário;
II - realizadas na forma prevista no inciso III do artigo anterior, com o retorno do aviso de recebimento, entregue comprovadamente no endereço do destinatário;
III - na data de publicação do edital no Diário Oficial da União, quando realizadas na forma prevista no inciso IV do artigo anterior.
§ 1º O endereço do destinatário deverá ser previamente confirmado mediante consulta aos sistemas disponíveis ao Tribunal ou a outros meios de informação, a qual deverá ser juntada ao respectivo processo.
	(...) 
16.	 Bem se vê, portanto, que a validade da citação via postal não depende de que o aviso de recebimento seja assinado pelo próprio destinatário da comunicação, o que dispensa, no caso em tela, a entrega do AR em "mãos próprias". A exigência da norma é no sentido de o Tribunal verificar se a correspondência foi entregue no endereço correto, residindo aqui a necessidade de certeza inequívoca. 
17.	 Não é outra a orientação da jurisprudência do TCU, conforme se verifica dos julgados a seguir transcritos:
São válidas as comunicações processuais entregues, mediante carta registrada, no endereço correto do responsável, não havendo necessidade de que o recebimento seja feito por ele próprio (Acórdão 3648/2013-TCU-Segunda Câmara, Relator Ministro JOSÉ JORGE) ;
É prescindível a entrega pessoal das comunicações pelo TCU, razão pela qual não há necessidade de que o aviso de recebimento seja assinado pelo próprio destinatário. Entregandose a correspondência no endereço correto do destinatário, presume-se o recebimento da citação. (Acórdão 1019/2008-TCU-Plenário, Relator Ministro BENJAMIN ZYMLER) ;
As comunicações do TCU, inclusive as citações, deverão ser realizadas mediante Aviso de Recebimento - AR, via Empresa Brasileira de Correios e Telégrafos, bastando para sua validade que se demonstre que a correspondência foi entregue no endereço correto. (Acórdão 1526/2007-TCU-Plenário, Relator Ministro AROLDO CEDRAZ) .
18. A validade do critério de comunicação processual do TCU foi referendada pelo Supremo Tribunal Federal, nos termos do julgamento do MS-AgR 25.816/DF, por meio do qual se afirmou a desnecessidade da ciência pessoal do interessado, entendendo-se suficiente a comprovação da entrega do "AR" no endereço do destinatário:
EMENTA: AGRAVO REGIMENTAL. MANDADO DE SEGURANÇA. DESNECESSIDADE DE INTIMAÇÃO PESSOAL DAS DECISÕES DO TRIBUNAL DE CONTAS DA UNIÃO. ART. 179 DO REGIMENTO INTERNO DO TCU. INTIMAÇÃO DO ATO IMPUGNADO POR CARTA REGISTRADA, INICIADO O PRAZO DO ART. 18 DA LEI nº 1.533/51 DA DATA CONSTANTE DO AVISO DE RECEBIMENTO. DECADÊNCIA RECONHECIDA. AGRAVO IMPROVIDO.
O envio de carta registrada com aviso de recebimento está expressamente enumerado entre os meios de comunicação de que dispõe o Tribunal de Contas da União para proceder às suas intimações.
O inciso II do art. 179 do Regimento Interno do TCU é claro ao exigir apenas a comprovação da entrega no endereço do destinatário, bastando o aviso de recebimento simples.
19. No caso vertente, a citação dos responsáveis se deu, inicialmente, em endereços provenientes de pesquisa realizada pelo TCU na base de dados do Sistema CPF da Receita Federal do Brasil (peças 128 e 129) . Contudo, tendo em vista a devolução dos ARs correspondentes (peças 132 e 133) aos ofícios citatórios (peças 130 e 131) , informando o falecimento do Sr. João Luiz e que a entidade convenente havia mudado de endereço, a Secretaria de Gestão de Processos deste Tribunal emitiu despacho de saneamento das comunicações, conforme excerto abaixo (peça 138) :
2. A citação ao responsável João Luiz dos Santos Moreira - Ofício 11015/2019 (peça 76) - foi devolvida, consoante peça 133, devido a seu falecimento, ocorrido em 20/10/2019, de acordo com a certidão de óbito à peça 134. Em outro processo em que se encontra o mesmo responsável (TC Processo 018.303/2015-3) , foram disparadas diligências ao cartório de registro do óbito, ao INSS e ao Tribunal de Justiça do Rio Grande do Sul em busca de informações sobre eventual processo de inventário e/ou partilha e de instituição de pensão. As duas primeiras foram atendidas, com as respostas juntadas às peças 130 e 139 do citado processo. A partir da análise desses elementos, conclui-se que o espólio do responsável deverá ser representado nestes autos pela pessoa do cônjuge supérstite, Sra. Beatriz Schneck Moreira (CPF XXX.136.420-XX) , a quem serão doravante dirigidas as comunicações referentes ao de cujus, conforme peças 136 e 137. 
3. No tocante à Federação Brasileira de Convention & Visitors Bureaux, a citação objeto do Ofício 11011/2019, peça 75, encaminhada ao endereço da entidade registrado na Receita Federal foi devolvida com motivo "mudou-se". Via de regra, seria reencaminhado o ofício ao endereço de seu representante legal; ocorre que este é o próprio Sr. João Luiz dos Santos Moreira, falecido. Não havendo, portanto, como cientificá-lo em nome da entidade, não resta alternativa senão a citação editalícia. 
4. Ante todo o exposto, indico os autos às comunicações para: 
4.1. Citação do espólio de João Luiz dos Santos Moreira, na pessoa do cônjuge supérstite, Sra. Beatriz Schneck Moreira (CPF XXX.136.420-XX) , cujo endereço residencial consta da peça 137; 
4.2. Citação da Federação Brasileira de Convention & Visitors Bureaux por edital.
20.	 Dessa forma, promoveu-se nova citação dos responsáveis, conforme demonstrado no quadro constante do parágrafo 13. Contudo, não houve apresentação de defesa.
21. Nos processos do TCU, a revelia não leva à presunção de que seriam verdadeiras todas as imputações levantadas contra os responsáveis, diferentemente do que ocorre no processo civil, em que a revelia do réu opera a presunção da verdade dos fatos narrados pelo autor. Dessa forma, a avaliação da responsabilidade do agente não pode prescindir da prova existente no processo ou para ele carreada. 
22.	 Ao não apresentar sua defesa, os responsáveis deixaram de produzir prova da regular aplicação dos recursos sob sua responsabilidade, em afronta às normas que impõem aos gestores públicos a obrigação legal de, sempre que demandados pelos órgãos de controle, apresentar os documentos que demonstrem a correta utilização das verbas públicas, a exemplo do contido no art. 93, do DecretoLei 200/1967: 'Quem quer que utilize dinheiros públicos terá de justificar seu bom e regular emprego na conformidade das leis, regulamentos e normas emanadas das autoridades administrativas competentes.' 
23.	 Mesmo as alegações de defesa não sendo apresentadas, considerando o princípio da verdade real que rege esta Corte, procurou-se buscar, em manifestações dos responsáveis na fase interna desta Tomada de Contas Especial, se havia algum argumento que pudesse ser aproveitado a seu favor. 
24. No entanto, os responsáveis não se manifestaram na fase interna, não havendo, assim, nenhum argumento que possa vir a ser analisado e posteriormente servir para afastar as irregularidades apontadas.
Prescrição da Pretensão Punitiva
25.	 Vale ressaltar que a pretensão punitiva do TCU, conforme Acórdão 1441/2016-TCU-Plenário, que uniformizou a jurisprudência acerca dessa questão, subordina-se ao prazo geral de prescrição indicado no art. 205 do Código Civil, que é de 10 anos, contado da data de ocorrência da irregularidade sancionada, nos termos do art. 189 do Código Civil, sendo este prazo interrompido pelo ato que ordenar a citação, a audiência ou a oitiva do responsável. 
26.	 No caso sob exame, ocorreu a prescrição, uma vez que a liberação dos recursos foi efetuada em 20/8/2008 e o ato de ordenação de citação no âmbito do TCU foi proferido em 16/10/2019 (peça 127) .
27.	 De qualquer forma, cumpre ressaltar que, consoante o art. 5°, inciso XLV, da Constituição Federal, "nenhuma pena passará da pessoa do condenado, podendo a obrigação de reparar o dano e a decretação do perdimento dos bens serem, nos termos da lei, estendidas aos sucessores e contra eles executadas, até o limite do valor do patrimônio transferido". Este dispositivo foi devidamente regulamentado, no âmbito do TCU, pelo art. 5°, caput e inciso VIII, da Lei 8.443/1992.
28. No presente caso, portanto, com o falecimento do Sr. João Luiz dos Santos Moreira, seu espólio é quem deve ser condenado à reparação do dano causado ao erário, o qual deverá ser representado nestes autos pela pessoa do cônjuge supérstite, Sra. Beatriz Schneck Moreira (CPF XXX.136.420-XX) , conforme evidenciado à peça 138.
29.	 Esse é entendimento do Tribunal, como se depreendem dos Acórdão 2064/2011-TCU-Primeira Câmara, 2.223/2011-TCU-1ª Câmara, 2.252/2011-TCU-1ª Câmara, 3.703/2011-TCU-2ª Câmara, 5.936/2011-TCU-1ª Câmara, 6.466/2011-TCU-1ª Câmara, 7.875/2011-TCU-1ª Câmara, 4.413/2009- TCU-1ª Câmara, 4.614/2009-TCU-2ª Câmara, 2.551/2008-TCU-1ª Câmara, 893/2007-TCU-1ª Câmara, 981/2007-TCU-2ª Câmara e 3.403/2007-TCU-1ª Câmara.
30. Em se tratando de processo em que as partes interessadas não se manifestaram acerca das irregularidades imputadas, não há elementos para que se possa efetivamente aferir e reconhecer a ocorrência de boa-fé nas condutas das responsáveis, podendo este Tribunal, desde logo, proferir o julgamento de mérito pela irregularidade das contas, conforme os termos dos §§ 2º e 6º do art. 202 do Regimento Interno do TCU (Acórdão 2064/2011-TCU-Primeira Câmara, relator Ministro Ubiratan Aguiar; Acórdão 6182/2011-TCU-Primeira Câmara, relator Ministro Weber de Oliveira; Acórdão 4072/2010-TCU-Primeira Câmara, relator Ministro Valmir Campelo; Acórdão 1189/2009-TCU-Primeira Câmara, relator Ministro Marcos Bemquerer; e Acórdão 731/2008-TCU-Plenário, relator Ministro Aroldo Cedraz) .
31.	 Dessa forma, os responsáveis devem ser considerados revéis, nos termos do art. 12, §3º, da Lei 8.443/1992, devendo as contas serem julgadas irregulares, condenando-os ao débito apurado.
32. Por fim, em atenção ao comando contido no item 9.4 do Acórdão 1772/2017-TCU-Plenário, TC Processo 033.356/2013-0, da relatoria do Exmo. Ministro Augusto Sherman Cavalcanti, constatou-se, mediante pesquisa aos sistemas eletrônicos do TCU, a existência dos seguintes processos em trâmite no Tribunal com débitos imputáveis aos responsáveis, solidariamente, com a entidade convenente:
	Processo
	Responsável
	Assunto
	Estado
	Débito (R$) 

	TC Processo 016.005/2014-7
	João Luiz dos Santos Moreira
Paulo César Boechat Lemos da Silva
	TCE
	Aberto
	153.180,38

	TC Processo 015.037/2015-0
	João Luiz dos Santos Moreira
Paulo César Boechat Lemos da Silva
	TCE
	Aberto
	22.725.000,00

	TC Processo 018.420/2015-0
	João Luiz dos Santos Moreira
Paulo César Boechat Lemos da Silva
	TCE
	Aberto
	300.000,00

	TC Processo 018.727/2015-8
	João Luiz dos Santos Moreira
Paulo César Boechat Lemos da Silva
	TCE
	Aberto
	359.302,00

	TC Processo 019.396/2015-5
	João Luiz dos Santos Moreira
Paulo César Boechat Lemos da Silva
	TCE
	Aberto
	1.350.000,00

	TC Processo 002.099/2015-2
	João Luiz dos Santos Moreira
Federação Brasileira de Convention & Visitors Bureaux
	TCE
	Aberto
	1.716.559,62

	TC Processo 002.109/2015-8
	João Luiz dos Santos Moreira
Federação Brasileira de Convention & Visitors Bureaux
	TCE
	Aberto
	1.720.106,45

	TC Processo 019.389/2015-9
	João Luiz dos Santos Moreira
Paulo César Boechat Lemos da Silva
	TCE
	Aberto
	200.000,00

	TC Processo 003.326/2015-2
	João Luiz dos Santos Moreira
Paulo César Boechat Lemos da Silva
	TCE
	Aberto
	1.784.023,50

	TC Processo 033.070/2015-6
	João Luiz dos Santos Moreira
Paulo César Boechat Lemos da Silva
	TCE
	Aberto
	6.657.308,49

	TC Processo 019.094/2015-9
	João Luiz dos Santos Moreira
Paulo César Boechat Lemos da Silva
Federação Brasileira de Convention & Visitors Bureaux
	TCE
	Aberto
	306.596,90

	TC Processo 018.303/2015-3
	João Luiz dos Santos Moreira
Paulo César Boechat Lemos da Silva
Federação Brasileira de Convention & Visitors Bureaux
	TCE
	Aberto
	333.000,00

	TC Processo 015.025/2015-2
	João Luiz dos Santos Moreira
Paulo César Boechat Lemos da Silva
	TCE
	Aberto
	400.000,00

	TC Processo 000.417/2016-5
	João Luiz dos Santos Moreira
Paulo César Boechat Lemos da Silva
	TCE
	Aberto
	573.066,00

	TC Processo 025.028/2016-2
	João Luiz dos Santos Moreira
Paulo César Boechat Lemos da Silva
	TCE
	Aberto
	870.050,84

	TC Processo 008.994/2016-1
	Eduardo Só Gay
	TCE
	Aberto
	11.044.160,02

	TC Processo 009.000/2016-0
	João Luiz dos Santos Moreira
Paulo César Boechat Lemos da Silva
Federação Brasileira de Convention & Visitors Bureaux
	TCE
	Aberto
	784.519,81

	TC Processo 023.472/2017-0
	João Luiz dos Santos Moreira
	TCE
	Aberto
	1.443.097,73

	TC Processo 032.830/2017-3
	João Luiz dos Santos Moreira
Paulo César Boechat Lemos da Silva
	TCE
	Aberto
	1.241.337,16

	TC Processo 002.098/2018-0
	João Luiz dos Santos Moreira
Paulo César Boechat Lemos da Silva
Federação Brasileira de Convention & Visitors Bureaux
	TCE
	Aberto
	565.869,41

	TC Processo 032.240/2018-0
	João Luiz dos Santos Moreira
Paulo César Boechat Lemos da Silva
Federação Brasileira de Convention & Visitors Bureaux
	TCE
	Aberto
	597.179,41

CONCLUSÃO
33. Em face da análise promovida na seção "Exame Técnico", verifica-se que o Sr. João Luiz dos Santos Moreira, presidente da Federação, gestões (2005-2006 e 2007-2008) e a Federação Brasileira de Convention & Visitors Bureaux não lograram comprovar a boa e regular aplicação dos recursos públicos repassados. E, instados a se manifestar, optaram pelo silêncio, configurando a revelia, nos termos do § 3º, do art. 12, da Lei 8.443/1992.
34. Com relação à responsabilidade inicialmente atribuída ao Sr. Paulo César Boechat Lemos da Silva, verificou-se que sua atuação limitou-se à assinatura do termo do convênio, não se verificando sua participação efetiva na gestão dos recursos federais repassados. Ademais, suas competências estatutárias consistiam em auxiliar e substituir o diretor presidente no desempenho de suas atribuições ou nos seus impedimentos legais (parágrafos 21-24 da instrução antecedente - peça 125) .
35. No que concerne à solidariedade da convenente, cabe a imputação de responsabilidade da Federação Brasileira de Convention & Visitors Bureaux, pessoa jurídica de direito privado, conforme entendimento do Tribunal sumulado no Enunciado TCU 286.
36.	 Verifica-se que houve a prescrição da pretensão punitiva, conforme análise já realizada. Além disso, o falecimento do responsável antes da decisão do TCU também impede a aplicação de sanção ao ex-gestor, bem assim a extensão dessa condenação aos herdeiros do de cujus no âmbito deste processo.
37.	 Tendo em vista que não constam dos autos elementos que permitam reconhecer a boa-fé dos responsáveis, sugere-se que as suas contas sejam julgadas irregulares, nos termos do art. 202, § 6º, do RI/TCU, com a imputação do débito atualizado monetariamente e acrescido de juros de mora, nos termos do art. 202, §1º do RI/TCU, descontado o valor eventualmente recolhido. Ressalta-se que a análise da culpabilidade relativa à pessoa jurídica de direito privado é realizada considerando as condutas de seus administradores, uma vez que os atos destes obrigam a pessoa jurídica, desde que exercidos nos limites dos poderes definidos no ato constitutivo do ente, nos termos do art. 47 do Código Civil (Acórdão 1723/2016-TCU-Plenário, Ministro-Relator Raimundo Carrero) .
38. Por fim, como não houve elementos que pudessem modificar o entendimento acerca das irregularidades em apuração, mantém-se a matriz de responsabilização anexa à instrução da peça 125.
PROPOSTA DE ENCAMINHAMENTO
39.	Diante do exposto, submetem-se os autos à consideração superior, propondo-se:
a) excluir o Sr. Paulo César Boechat Lemos da Silva (CPF XXX.717.016-XX) , vice-presidente da Federação Brasileira de Convention & Visitors Bureaux;
b) considerar revéis o espólio de Sr. João Luiz dos Santos Moreira (CPF XXX.061.890-XX) , presidente da Federação Brasileira de Convention & Visitors Bureaux, gestões (2005-2006 e 2007-2008) ; e a Federação Brasileira de Convention & Visitors Bureaux (CNPJ 03.487.391/0001-09) para todos os efeitos, dando-se prosseguimento ao processo, com fulcro no art. 12, § 3º, da Lei n. 8.443/92;
c) 	julgar irregulares, nos termos dos arts. 1º, inciso I, 16, inciso III, alínea "a", § 2º, da Lei 8.443/1992 c/c os arts. 19 e 23, inciso III, da mesma Lei, e com arts. 1º, inciso I, 209, inciso I, 210 e 214, inciso III, do Regimento Interno/TCU e Súmula TCU 286, as contas do Sr. João Luiz dos Santos Moreira (CPF XXX.061.890-XX) , presidente da Federação, gestões (2005-2006 e 2007-2008) ; e da Federação Brasileira de Convention & Visitors Bureaux (CNPJ 03.487.391/0001-09) , condenando-os, solidariamente, ao pagamento da importância a seguir especificada, atualizada monetariamente e acrescida dos juros de mora, calculada a partir da data discriminada até a data da efetiva quitação do débito, fixando-lhes o prazo de quinze dias, para que comprovem, perante o Tribunal, o recolhimento das referidas quantias aos cofres do Tesouro Nacional, nos termos do art. 23, inciso III, alínea "a", da citada lei;
Débito:
	Data de ocorrência 
	Valor Histórico (R$) 
	Identificador da parcela

	20/8/2008
	300.000,00
	D

	30/9/2009
	21.000,00
	C

	30/9/2009
	8.254,87
	C

	25/3/2011
	317,00
	C

	                 Valor atualizado do débito em 1º/2/2021: R$ 787.773,44 (peça 153) .
d) autorizar, desde logo, a cobrança judicial das dívidas, caso não atendidas as notificações, na forma do disposto no art. 28, inciso II, da Lei nº 8.443/92;
e) autorizar também, desde logo, se requerido, com fundamento no art. 26 da Lei 8.443/1992 c/c o art. 217, §§ 1º e 2º do Regimento Interno/TCU, o parcelamento da dívida em até 36 parcelas, incidindo sobre cada parcela, corrigida monetariamente, os correspondentes acréscimos legais, fixando-lhes o prazo de quinze dias, a contar do recebimento da notificação, para comprovarem perante o Tribunal o recolhimento da primeira parcela, e de trinta dias, a contar da parcela anterior, para comprovarem os recolhimentos das demais parcelas, devendo incidir sobre cada valor mensal, atualizado monetariamente, os juros de mora devidos, no caso do débito, na forma prevista na legislação em vigor, alertando os responsáveis de que a falta de comprovação do recolhimento de qualquer parcela importará o vencimento antecipado do saldo devedor, nos termos do § 2º do art. 217 do Regimento Interno deste Tribunal;
f) enviar cópia do Acórdão a ser prolatado à Procuradoria da República no Distrito Federal, nos termos do § 3º do art. 16 da Lei 8.443/1992, c/c o § 7º do art. 209 do Regimento Interno do TCU, para adoção das medidas cabíveis;
g) enviar cópia do Acórdão que vier a ser proferido ao Ministério do Turismo e aos responsáveis, para ciência; 
h) informar à Procuradoria da República no Distrito Federal, ao Ministério do Turismo e aos responsáveis que a presente deliberação, acompanhada do Relatório e do Voto que a fundamenta, está disponível para a consulta no endereço www.tcu.gov.br/acordaos, além de esclarecer que, caso requerido, o TCU poderá fornecer sem custos as correspondentes cópias, de forma impressa; e 
i) informar à Procuradoria da República no Distrito Federal que, nos termos do parágrafo único do art. 62 da Resolução TCU 259/2014, os procuradores e membros do Ministério Público credenciados nesta Corte podem acessar os presentes autos de forma eletrônica e automática, ressalvados apenas os casos de eventuais peças classificadas como sigilosas, as quais requerem solicitação formal." 
Por seu turno, o Ministério Público junto ao TCU manifestou-se parcialmente de acordo com a proposta da SecexTCE. Entendeu que a proposta de exclusão de Paulo César Boechat Lemos da Silva seria desnecessária, uma vez que o responsável, por não ter sido citado, nunca teria integrado o processo. De modo que seria incongruente excluí-lo de processo que nunca adentrou.
Além disso, considerando a relevância e a atual indefinição da matéria atinente à prescrição da pretensão ressarcitória, o parquet sugeriu o seguinte encaminhamento:
"61.Diante do exposto, este membro do Ministério Público de Contas da União reitera sua concordância parcial com a proposta da SecexTCE (peças 154 a 156) , sugerindo o seguinte encaminhamento para este processo:
61.1.sobrestar o julgamento desta TCE, nos termos do art. 47 da Resolução TCU 259/2014, diante da pendência da apreciação, pelo Supremo Tribunal Federal (STF) , dos embargos de declaração opostos pela Advocacia-Geral da União (AGU) contra a decisão proferida em 17/4/2020 no julgamento do Recurso Extraordinário (RE) 636.886; e
61.2.uma vez proferida a decisão do STF, e conhecidos seus termos, encaminhar este processo ao Plenário, com vistas a que se fixe entendimento sobre a questão de direito relacionada à prescrição da pretensão de ressarcimento ao erário - se já não houver feito -, com fundamento no art. 16, inciso V, do Regimento Interno/TCU, retomando-se, em seguida, o julgamento desta TCE;
61.3.caso o relator não acolha a proposta supra, este membro do Parquet sugere a adoção das medidas indicadas nos subitens que se seguem;
61.4.arquivar a TCE exclusivamente em relação ao Sr. Joa¿o Luiz dos Santos Moreira, sem julgamento do mérito, por ausência de pressupostos de constituição e de desenvolvimento regular do processo, com base no art. 212 do Regimento Interno/TCU;
61.5.excluir o nome do Sr. Paulo César Boechat Lemos da Silva dos registros eletrônicos deste processo junto aos sistemas informatizados do Tribunal;
61.6.considerar revel a Federação Brasileira de Convention & Visitors Bureaux, com fundamento no art. 12, § 3º, da Lei 8.443/1992;
61.7.com fundamento nos arts. 1º, inciso I, e 16, inciso III, alínea 'c', da Lei 8.443/1992 e com os arts. 1º, inciso I, e 209, inciso III, do Regimento Interno/TCU, julgar irregulares as contas da Federação Brasileira de Convention & Visitors Bureaux, porém, deixando de condená-la à reparação do dano (e ao pagamento de multa a ele proporcional) , eis que ocorrida a prescrição das pretensões indenizatória e punitiva;
61.8.enviar cópia do acórdão a ser prolatado, bem como do relatório e do voto que o fundamentarem, à Procuradoria da República no Distrito Federal, nos termos do § 3º do art. 16 da Lei 8.443/1992 c/c o § 7º do art. 209 do Regimento Interno/TCU, para adoção das medidas cabíveis, informando-lhe que o inteiro teor da deliberação pode ser consultado no endereço www.tcu.gov.br/acordaos;
61.9.encaminhar cópia do acórdão que vier a ser proferido à Federação Brasileira de Convention & Visitors Bureaux, à Srª Beatriz Schneck Moreira e ao Ministério do Turismo, para ciência, informando-lhes que a presente deliberação, acompanhada do relatório e do voto que a fundamentarem, estará disponível para consulta no endereço www.tcu.gov.br/acordaos;
61.10.informar à Procuradoria da República no Distrito Federal que, nos termos do parágrafo único do art. 62 da Resolução TCU 259/2014, os procuradores e membros do Ministério Público credenciados no Tribunal podem acessar os presentes autos de forma eletrônica e automática, ressalvados apenas os casos de eventuais peças classificadas como sigilosas, as quais requerem solicitação formal."
	É o relatório.

não há.

Procurador Rodrigo Medeiros de Lima.

TOMADA DE CONTAS ESPECIAL. CONVÊNIO. MINISTÉRIO DO TURISMO. EVENTO FESTIVO. NÃO COMPROVAÇÃO DA EXECUÇÃO FÍSICA DO OBJETO CONVENIADO. DIVERGÊNCIA PARCIAL ENTRE A MOVIMENTAÇÃO FINANCEIRA E OS DOCUMENTOS DE DESPESA. CITAÇÃO. REVELIA. ARQUIVAMENTO DA TCE SEM JULGAMENTO DE MÉRITO EM RELAÇÃO A UM DOS RESPONSÁVEIS. IRREGULARIDADE DAS CONTAS. DÉBITO. PRESCRIÇÃO DA PRETENSÃO PUNITIVA.

TOMADA DE CONTAS ESPECIAL (TCE)

Secretaria de Controle Externo de Tomada de Contas Especial (SecexTCE).

Trata-se de tomada de contas especial (TCE) instaurada pelo Ministério do Turismo (MTur) em desfavor da Federação Brasileira de Convention & Visitors Bureaux (FBCVB) e de João Luiz dos Santos Moreira (falecido) e Paulo César Boechat Lemos da Silva, então presidente e vice-presidente da entidade convenente, em razão da impugnação total das despesas realizadas no âmbito do Convênio 321/2008, cujo objeto era a implementação do projeto intitulado "Festival de Dança de Joinville".
O convênio foi firmado no valor de R$ 330.000,00, sendo R$ 300.000,00 à conta do órgão concedente e R$ 30.000,00 referentes à contrapartida da entidade convenente. Os recursos federais foram liberados por meio da ordem bancária 2008OB900894, creditada na conta específica do convênio em 22/8/2008 (peça 30, p.14) .
Na fase interna da TCE, o órgão concedente concluiu pela impugnação total das despesas devido a irregularidades na execução física e financeira do convênio. O Controle Interno anuiu a esse posicionamento.
A unidade instrutora constatou, na instrução inicial (peça 113) , que o processo, em sua fase interna, não foi instruído com todos os elementos necessários para a análise desta Corte, nem havia sido considerado, no cálculo do débito, os recolhimentos promovidos pela entidade convenente ao MTur, mediante GRU (peças 95, 98 e 99) . Assim, foram realizadas diligências ao MTur para saneamento dos autos. 
Depois disso, no âmbito do TCU, foram citados a Federação Brasileira de Convention & Visitors Bureaux e o espólio de João Luiz dos Santos Moreira, na pessoa do cônjuge supérstite, Beatriz Schneck Moreira. As citações ocorreram em razão de duas irregularidades: i) não comprovação da execução física do objeto do Convênio 321/2008; ii) divergência parcial entre a movimentação financeira e os documentos de despesa.
Entretanto, o prazo regimental transcorreu sem que fossem apresentadas alegações de defesa ou efetuado o recolhimento do débito. Dessa forma, os responsáveis devem ser considerados revéis, dando-se prosseguimento ao processo, conforme estabelece o art. 12, § 3º, da Lei 8.443/1992.
Em sua análise de mérito (peça 154) , a unidade instrutora registra a ocorrência da prescrição da pretensão punitiva do TCU, conforme o disposto no Acórdão 1441/2016-TCU-Plenário: "No caso sob exame, ocorreu a prescrição, uma vez que a liberação dos recursos foi efetuada em 20/8/2008 e o ato de ordenação de citação no âmbito do TCU foi proferido em 16/10/2019 (peça 127) ."
Anota que, com o falecimento de João Luiz dos Santos Moreira, seu espólio é quem deve ser condenado à reparação do dano causado ao erário, o qual deverá ser representado nestes autos pela pessoa do cônjuge supérstite, Beatriz Schneck Moreira.
No que tange à responsabilidade atribuída a Paulo César Boechat Lemos da Silva na fase interna desta TCE, a unidade instrutora verificou que sua atuação se limitou à assinatura do termo do convênio, não havendo gestão dos recursos federais. Por essa razão, sugere que seu nome seja excluído do rol de responsáveis.
Destarte propõe que sejam julgadas irregulares as contas de João Luiz dos Santos Moreira e da Federação Brasileira de Convention & Visitors Bureaux, imputando-lhes débito solidário.
Por outro lado, o MPTCU aventa a possibilidade de prescrição do débito mediante aplicação da teoria da prescrição decenal, nos termos do art. 205 do Código Civil, ou, secundariamente, do prazo quinquenal à luz da Lei 9.873/1999. Sob esses fundamentos, propõe o sobrestamento dos autos até definição do tema pelo Tribunal ou, alternativamente, não condenar os responsáveis à reparação do dano.
 Além disso, o parquet propõe os seguintes ajustes no encaminhamento oferecido pela Secex-TCE.
Primeiro, considera ter havido prejuízo ao exercício do contraditório e da ampla defesa por parte do espólio pelo decurso de mais de onze anos entre a data em que ocorreram os dispêndios às custas de recursos do Convênio 321/2008, nos anos de 2008 e 2009, e o momento em que a representante do espólio de João Luiz dos Santos Moreira teve ciência da citação que lhe foi dirigida pelo TCU, em 14/7/2020. Pugna, portanto, pelo arquivamento da TCE exclusivamente em relação a esse responsável.
Segundo, em relação a Paulo César Boechat Lemos da Silva, considera desnecessário excluir seu nome da relação processual, já que ele sequer foi citado no TCU. Todavia, sugere excluir seu nome dos registros eletrônicos deste processo junto aos sistemas informatizados do Tribunal.
Corroboro as análises empreendidas pela Secex-TCU em relação à Federação Brasileira de Convention & Visitors Bureaux, cabendo, contudo, ajuste na fundamentação da irregularidade das contas, que deve ocorrer nos termos do art.16, inciso III, alínea "c", ao invés da alínea "a", já que não se trata de omissão no dever de prestar contas.
A Federação Brasileira de Convention & Visitors Bureaux fora notificada na fase interna da TCE acerca das irregularidades evidenciadas na execução deste convênio (peças 80, 81, 82, 84) , mas não esclareceu as ocorrências que lhe foram atribuídas. Já no TCU, devidamente citada, permaneceu silente, não havendo nos autos nada que aproveite em seu favor. 
João Luiz dos Santos Moreira figura como responsável em 23 tomadas de contas especial neste Tribunal tendo sido condenado em diversas delas. Ocorre que, especificamente nestes autos, diante do seu falecimento em 20/10/2019, a citação foi feita em nome de seu cônjuge supérstite.
Neste ponto, estou de acordo com as conclusões do parquet. Considero que o longo lapso temporal transcorrido entre a ocorrência dos atos, mais de onze anos, e a citação do espólio, que não praticou diretamente os atos irregulares apurados nos autos, prejudica o exercício do contraditório e da ampla defesa.
Nesse sentido, acolho a sugestão do parquet de arquivar esta tomada de contas especial exclusivamente em relação a João Luiz dos Santos Moreira.
Deixo de acolher a sugestão da unidade instrutora de excluir Paulo César Boechat Lemos da Silva da relação processual, pois ele sequer chegou a ser citado.
No que diz respeito à prescrição e à evolução da jurisprudência do Supremo Tribunal Federal (STF) sobre o tema, que perpassa a aplicação do RE 636.886/AL (Tema 899 da repercussão geral) , limito-me a registrar o que restou consignado pelo próprio relator, Ministro Alexandre de Moraes (destaques acrescidos) :
"Os argumentos acima elencados conduzem à conclusão no sentido de que a pretensão executória de título executivo proveniente de decisão do TCU da qual resulte imputação de débito ou multa é prescritível; e, portanto, a ela se aplica o prazo prescricional da Lei de Execução Fiscal.
Nenhuma consideração houve acerca do prazo para constituição do título executivo, até porque esse não era o objeto da questão cuja repercussão geral foi reconhecida no Tema 899, que ficou adstrito, como sobejamente já apontado, à fase posterior à formação do título.
Reitere-se: Após a conclusão da tomada de contas, com a apuração do débito imputado ao jurisdicionado, a decisão do TCU formalizada em acórdão terá eficácia de título executivo e será executada conforme o rito previsto na Lei de Execução Fiscal (Lei 6.830/1980) , por enquadrar-se no conceito de dívida ativa não tributária da União, conforme estatui o art. 39, § 2º, da Lei 4.320/1964."
Ou seja, a própria Suprema Corte deixou claro que o prazo quinquenal referido no julgamento do RE 636.886/AL não se aplica aos processos de controle externo.
Diante disso, acompanho o entendimento deste Tribunal que, por sua maioria, tem mantido a jurisprudência há muito consolidada no sentido de considerar imprescritíveis as ações de ressarcimento ao erário, que foi edificada a partir de julgados do próprio Supremo Tribunal Federal.
Por outro lado, considerando os parâmetros entabulados no Acórdão 1441/2016-TCU-Plenário, a pretensão punitiva encontra-se prescrita.
Nesse cenário, exsurge o dever de julgar irregulares as contas da Federação Brasileira de Convention & Visitors Bureaux, imputando-lhe o débito apurado nestes autos, com amparo no art. 19, deixando-lhe de aplicar a multa em face da prescrição da pretensão punitiva.
Ante o exposto, voto por que o Tribunal adote o Acórdão que ora submeto à deliberação deste Colegiado.
TCU, Sala das Sessões, em 4 de outubro de 2022.
Ministro BRUNO DANTAS 
Relator